【裁判字號】    99,訴,45
【裁判日期】    990401
【裁判案由】    違反槍砲彈藥刀械管制條例等
【裁判全文】
臺灣屏東地方法院刑事判決                99年度訴字第45號
公  訴  人  臺灣屏東地方法院檢察署檢察官
被      告  甲○○
指定辯護人  本院公設辯護人  乙○○
上列被告因違反槍砲彈藥刀械管制條例等案件，經檢察官提起公
訴（98年度偵字第7715號）本院判決如下：
    主  文
甲○○犯非法持有空氣槍罪，處有期徒刑壹年捌月，併科罰金新
臺幣貳萬元，罰金如易服勞役，以新臺幣貳仟元折算壹日，扣案
之空氣槍壹枝（槍枝管制編號：0000000000號，含鋼
瓶壹瓶）沒收；又犯野生動物保育法第四十一條第一項第一款、
第二款、第三款之非法獵捕保育類野生動物罪，處有期徒刑捌月
，扣案之灰面鵟鷹屠體貳隻沒收。應執行有期徒刑貳年。緩刑伍
年。扣案之空氣槍壹枝（槍枝管制編號：0000000000
號，含鋼瓶壹瓶）、灰面鵟鷹屠體貳隻均沒收。
    事  實
一、甲○○明知非經主管機關許可，不得製造、持有或寄藏具有
    殺傷力之槍枝，基於持有具殺傷力之空氣槍之犯意，於民國
    95 年3月初某日向友人吳天財（業於96年8 月13日死亡）借
    得以外接高壓鋼瓶內氣體為發射動力，經裝填適用之金屬彈
    丸發射後，其單位面積動能可達38焦耳，可發射金屬具殺傷
    力之氣體動力式長槍1 枝（槍枝管制編號0000000000，含鋼
    瓶1 瓶），而未經許可非法持有之。另甲○○為原住民，其
    明知灰面鵟鷹（學名：Butasturin dicus）係經行政院農業
    委員會公告列為保育類野生動物，並未在臺灣地區有繁殖情
    形，族群量亦未逾越環境容許量，非經主管機關許可，不得
    予以騷擾、虐待、獵捕、宰殺或為其他利用，其為供己食用
    ，而非基於學術研究、教育或試驗研究之目的，未經主管機
    關之許可，竟另基於獵捕保育類野生動物灰面鵟鷹之犯意，
    於98年10月14日17時許，在屏東縣滿州鄉○○村○○路52號
    住處附近，以彈弓為工具，射擊獵捕保育類野生動物灰面鵟
    鷹2 隻，事後予以宰殺。嗣於98年10月17日6 時30分許，經
    警持搜索票在其位於屏東縣滿州鄉○○路52號住處查獲，並
    扣得前揭空氣槍1 支（槍枝管制編號0000000000，含瓦斯鋼
    瓶1 個）、灰面鵟鷹屠體2 隻。
二、案經屏東縣政府警察局恆春分局報告臺灣屏東地方法院檢察
    署檢察官偵查起訴。
    理  由
壹、證據能力部分
一、按被告以外之人（包括證人、鑑定人、告訴人、被害人及共
    同被告等）於審判外之陳述雖不符刑事訴訟法第159 之1 至
    之4 等4 條之規定，而經當事人於審判程序同意作為證據，
    法院審酌該言詞陳述或書面陳述作成時之情況，認為適當者
    ，亦得為證據；當事人、代理人或辯護人於法院調查證據時
    ，知有刑事訴訟法第159 條第1 項不得為證據之情形，而未
    於言詞辯論終結前聲明異議者，視為有前項之同意，同法第
    159 條之5 定有明文。立法意旨在於傳聞證據未經當事人之
    反對詰問予以核實，原則上先予排除；惟若當事人已放棄反
    對詰問權，於審判程序中表明同意該等傳聞證據可作為證據
    ；或於言詞辯論終結前未聲明異議，基於尊重當事人對傳聞
    證據之處分權及證據資料愈豐富，愈有助於真實發見之理念
    ，且強化言詞辯論主義，使訴訟程序得以順暢進行，上開傳
    聞證據亦均具有證據能力。本件被告甲○○及其指定辯護人
    、檢察官均已於本院審理時表示就卷內所存認定事實之言詞
    或書面陳述並無意見，且被告同意作為證據，經本院審酌上
    開證據作成時之客觀狀況，並無任何不當施壓或干擾，亦未
    有事證顯示其有遭受不當取供之情形，因認以之作為證據亦
    屬適當，依上開刑事訴訟法第159 條之5 第1 項之規定，自
    得作為證據使用。
二、再依刑事訴訟法第198 條、第208 條之規定，所謂鑑定乃指
    於刑事訴訟程序中為取得證據資料而由檢察官或法官指定具
    有特別知識經驗之鑑定人、學校、機關或團體，就特定之事
    物，以其專業知識加以分析、實驗而作判斷，以為偵查或審
    判之參考。故而，不論鑑定人或鑑定機關、學校、團體，均
    應由檢察官或法官視具體個案之需要而為選任，始符合刑事
    訴訟法第198 條、第208 條之規範本旨，否則所為鑑定，仍
    屬於傳聞證據。但對於司法警察機關調查中之案件，或有量
    大或急迫之情形，為因應實務之現實需求，認為當然有鑑定
    之必要者，基於檢察一體原則，得由該管檢察長對於轄區內
    之案件，以事前概括選任鑑定人或囑託鑑定機關（團體）之
    方式，俾便轄區內之司法警察官、司法警察對於調查中之此
    類案件，得即時送請事前已選任之鑑定人或囑託之鑑定機關
    （團體）實施鑑定，有法務部92年9 月1 日法檢字第092003
    5083號函可按。而臺灣高等法院檢察署檢察長概括選任內政
    部警政署刑事警察局為「槍彈有無殺傷力之鑑定」鑑定機關
    ，有臺灣高等法院檢察署92年10月15日檢文允字第09210013
    22號函附之臺灣高等法院檢察署檢察長概括選任鑑定機關名
    冊可按。本件扣案之空氣槍1 支（槍枝管制編號：00000000
    00號），係由屏東縣政府警察局恆春分局送請內政部警政署
    刑事警察局鑑定，該局鑑定後於98年12月2 日所出具之刑鑑
    字第0980152863號槍彈鑑定書（見偵卷第8 頁至第9 頁），
    依上開說明，仍屬受檢察官囑託鑑定之範圍，是上開鑑定意
    見書，屬刑事訴訟法第208 條第1 項規定準用第206 條第1
    項規定所稱之書面報告，依刑事訴訟法第159 條第1 項規定
    之立法理由，為該條項所指例外之規定，應有證據能力。
貳、實體部分
一、上揭犯罪事實，均業據被告甲○○迭於警詢、偵查及本院訊
    問時均供認不諱；其持有空氣槍犯行部分，有扣案之上開空
    氣槍1 支，經員警送請內政部警政署刑事警察局以檢視法、
    性能檢驗法及動能測試法鑑驗結果為：「送鑑空氣長槍壹枝
    （槍枝管制編號號：（0000000000號），認係氣體動力式槍
    枝，以外接高壓氣體鋼瓶內氣體為發射動力；經以金屬彈丸
    測試三次，其中彈丸（直徑6mm 、重約量0.88ｇ）最大發射
    速度為161 公尺／秒，計算其動能為11焦耳，換算單位面積
    動能為38焦耳／平方公分」，此有該局98年12月2 日刑鑑字
    第0980152863號槍彈鑑定書1 份在卷可憑（見偵查卷第8 頁
    至第9 頁），該鑑定結果雖未明示槍枝是否具有殺傷力，然
    參酌鑑定書內所援引彈丸動能殺傷力之相關數據研究：(1)內
    政部警政署刑事警察局對活豬作射擊測試結果，當彈丸單位
    面積動能達24焦耳/ 平方公分時，則足以穿入豬隻皮肉層，
    (2)依日本科學警察研究所之研究結果，認彈丸單位面積動能
    達20焦耳/ 平方公分時，即足以穿入人體皮肉層，扣案空氣
    槍試射結果超過上開述研究數據標準，且殺傷力之定義，依
    據司法院秘書長81年6 月11日秘台廳（二）字第06985 號函
    釋示，殺傷力之標準為在最具威力的適當距離，以彈丸可穿
    入人體皮肉層之動能為基準，是以上開實驗數據觀之，本件
    扣案之前揭空氣長槍發射金屬彈丸之單位面積動能均足以穿
    透人體與豬肉之皮肉層，自可認為具有殺傷力無疑。另被告
    違反野生動物保育法部分，則有屏東縣警察局恆春分局搜索
    筆錄、扣押筆錄、扣押物品目錄表、保育類野生動物名錄、
    行政院農業委員會特有生物研究保育中心98年12月16日農特
    中字第0983506499號鑑定書各1 份及查獲灰面鵟鷹屠體照片
    4 張在卷可稽（見警卷第5 至8 頁、偵卷第15至16頁、第13
    頁、警卷第30至31頁）。準此，本件事證已臻明確，被告未
    經許可持有空氣槍及違反野生動物保育法之犯行，均洵堪認
    定，應依法論科。
二、按槍砲彈藥刀械管制條例第4 條第1 項第1 款所稱之空氣槍
    ，依同條例第5 條規定，非經中央主管機關許可，不得持有
    。是以被告甲○○持有之前揭空氣長槍，既可發射鋼珠，且
    具有殺傷力，有上開槍彈鑑定書可按，是上開改造空氣長槍
    自堪認定係可發射金屬具殺傷力之空氣槍。次按「保育類野
    生動物應予保育，不得騷擾、虐待、獵捕、宰殺或為其他利
    用。但有下列情形之一，不在此限：一、族群量逾越環境容
    許量者。二、基於學術研究或教育目的，經中央主管機關許
    可者。」、「獵捕野生動物，不得以下列方法為之：．．六
    、其他經主管機關公告禁止之方法。」，此野生動物保育法
    第18條第1 項第1 款、第2 款、第19條第1 項第6 款分別定
    有明文。查灰面鵟鷹，學名：Buta sturindicus係屬行政院
    農業委員會指定公告為應予保育之野生動物，有本院辦理違
    反野生動物保育法案件於職務所已知之行政院農業委員會91
    年4 月24日農林字第0910030783號可查，是臺灣每年10月過
    境之灰面鷲鳥族群並未逾環境之容許量。被告亦非基於學術
    研究或教育目的而獵捕，是依上開野生動物保育法第18條第
    1 項之規定不得獵捕宰殺。核被告所為，係犯槍砲彈藥刀械
    管制條例第8 條第4 項之非法持有可發射金屬具有殺傷力之
    槍枝罪、野生動物保育法第41條第1 項第1 款、第2 款、第
    3 款之非法獵捕保育類野生動物罪。又野生動物保育法第41
    條第1 項第1 、2 、3 款均係就不同情形下，對於保育類野
    生動物為獵捕、宰殺之處罰規定，如僅有其中一款情形之獵
    捕或宰殺保育類野生動物，固祇成立其中一款之獵捕或宰殺
    保育類野生動物罪；如兼具其中多款之情形，因獵捕或宰殺
    之行為祗有一個，仍只成立一罪，不能認為係法規競合或犯
    罪競合，並無刑法第55條之適用，其判決主文應將各款情形
    順序揭明，理由並應引用各款，俾相適應（最高法院92年度
    臺上字第6402號判決意旨參照），核與一行為而觸犯數罪名
    之情況不同，故不論以想像競合犯，附此敘明。被告非法持
    有空氣槍，係於同一持有行為繼續進行中違反前開規定，屬
    犯罪行為之繼續，僅論以一罪。被告雖共獵捕2 灰面鵟鷹，
    惟其係基於同一犯意，行為係於密切接近之時地實施，侵害
    同一之法益，各行為之獨立性極為薄弱，依一般社會健全觀
    念，在時間差距上，難以強行分開，在刑法評價上，以視為
    數個舉動之接續施行，合為包括之一行為予以評價，較為合
    理，為包括一罪之接續犯。被告所犯上開二罪間，犯意各別
    ，行為互殊，罪名有間，應予分論併罰。又被告未經許可持
    有空氣槍之行為，所犯為法定本刑3 年以上10年以下有期徒
    刑，併科新臺幣7 百萬元以下罰金之重罪，然被告為排灣族
    原住民，其族人長期有打獵習慣，且持有前開空氣槍之目的
    僅係為滿足獵捕動物之心，並無供自己或他人犯罪之意圖，
    顯僅係對國家重典認識不夠深切，致犯此重罪，被告之性格
    尚未至全然不可教化，另前開空氣槍經鑑識後固認定皆已具
    有殺傷力，惟該空氣槍之鑑定係以氣體鋼瓶內氣體為發射動
    力發射金屬彈丸試射，其單位面積動能分別為38焦耳／平方
    公分，相較於使用具有彈頭、彈殼及火藥之子彈的改造槍枝
    而言，其殺傷力顯然較為有限，對於社會可能造成之即時危
    險性亦較輕微，是以本件犯罪之具體情狀及行為背景觀之，
    被告犯案情節確屬情輕法重，客觀上足以引起社會一般人之
    同情而堪可憫恕，縱宣告法定最低度之刑猶嫌過重，爰依刑
    法第59條之規定，酌予減輕其刑。
三、爰審酌被告甲○○明知未經主管機關許可，不得非法持有槍
    械，卻仍為持有之行為，犯罪之動機雖屬可議，且對社會治
    安仍存有潛在之危險，惟未曾以該可發射金屬具殺傷力之氣
    體動力式長槍犯罪，並未因此造成公眾或他人之現實惡害，
    所生具體損害不大，且被告所持有空氣槍僅有1 枝，數量非
    多，又其以彈弓獵捕灰面鵟鷹，與現今保育野生動物之思潮
    相悖，其行為誠屬不該，惟被告素行良好，無犯罪前科，法
    治觀念較為欠缺、家庭經濟狀況不佳，且其父母年事已高，
    並均領有中度肢體殘障手冊，生活無法自理，本次查獲之灰
    面鵟鷹數量僅為2 隻，犯罪情節尚非重大，暨其犯後皆始終
    坦認犯行，態度堪稱良好等一切情狀，分別量處如主文所示
    之刑，並就併科罰金刑部分，依刑法第42條第3 項前段之規
    定，諭知易服勞役之折算標準。又被告前未曾因故意犯罪受
    有期徒刑以上刑之宣告，此有臺灣高等法院被告前案紀錄表
    在卷足按，其持有空氣槍之目的僅係出於滿足捕獵動物之心
    使然，並無供自己或他人犯罪之意圖，及其本為原住民僅因
    欠缺保育野生動物之觀念，而予以獵捕保育類動物，性格尚
    非不可教化，已如前述，被告之本件犯罪非無可憫之處，且
    犯後坦認行為失序，態度尚佳，足見深切之悔意，經此偵審
    程序教訓，當能知所警惕，並無再犯之虞，本院因認上開對
    被告所宣告之刑，應以暫不執行為適當，爰併予宣告緩刑5
    年。
四、扣案之前揭空氣槍1 枝（槍枝管制編號：0000000000號，含
    鋼瓶1 瓶），因具有殺傷力，業如前述，既屬違禁物，不問
    屬於犯罪行為人與否，應依刑法第38條第1 項第1 款之規定
    併為沒收之諭知。又按野生動物產製品係指野生動物之屍體
    、骨、角、牙、皮、毛、卵或器官之全部、部分或其加工品
    ；犯第40條、第41條、第42條或第43條第3 項之罪，查獲之
    保育類野生動物產製品及供犯罪所用之獵具、藥品、器具，
    沒收之，野生動物保育法第3 條第6 款、第52條第1 項後段
    分別定有明文。是本件查獲之灰面鵟鷹屠體2 隻為保育類野
    生動物產製品，爰依上開規定均諭知沒收。至供被告獵捕灰
    面鵟鷹所用之彈弓，未據扣案，無證據證明現仍存在，為免
    將來執行困難，爰不予宣告沒收。
據上論斷，應依刑事訴訟法第299 條第1 項前段，槍砲彈藥刀械
管制條例第8 條第4 項，野生動物保育法第41條第1項第1 款、
第2 款、第3 款、第52條第1 項後段，刑法第11條、第42條第3
項前段、第38條第1 項第1 款、第51條第5 款、第9 款，判決如
主文。
本案經檢察官潘國威到庭執行職務。
中    華    民    國    99    年    4     月    1     日
                  刑事第三庭   審判長 法  官  邱明弘
                                      法  官  李珮妤
                                      法  官  陳怡先
以上正本證明與原本無異。
如不服本判決應於收受判決後10日內向本院提出上訴書狀，並應
敘述具體理由；其未敘述上訴理由者，應於上訴期間屆滿後20日
內向本院補提理由書（均須按他造當事人之人數附繕本）「切勿
逕送上級法院」。
中    華    民    國    99    年    4     月    1     日
                                      書記官  鍾小屏
本件論罪科刑法條：
槍砲彈藥刀械管制條例第8條第4項：
未經許可，持有、寄藏或意圖販賣而陳列第1 項所列槍枝者，處
3年以上10 年以下有期徒刑，併科新臺幣 700 萬元以下罰金。
野生動物保育法第41條第1項第1、2、3款：
有下列情形之一，處6 月以上5 年以下有期徒刑，得併科新臺幣
20萬元以上100 萬元以下罰金：
一、未具第18條第1 項第1 款之條件，獵捕、宰殺保育類野生動
    物者。
二、違反第18條第1 項第2 款規定，未經中央主管機關許可，獵
    捕、宰殺保育類野生動物者。
三、違反第19條第1 項規定，使用禁止之方式，獵捕、宰殺保育
    類野生動物者。

司法院資訊處製作；財團法人民間司法改革基金會備份。
